【裁判字號】    98,重上,48
【裁判日期】    990824
【裁判案由】    拆屋還地
【裁判全文】
臺灣高等法院臺中分院民事判決          98年度重上字第48號
上  訴  人  己○○
            庚○○
            乙○○
上三人共同
訴訟代理人  蔡文彬    律師
            林明賢    律師
視同上訴人  甲  ○
            丙○○
            丁○○
兼  上二人
訴訟代理人  戊○○
上四人共同
訴訟代理人  乙○○
被  上訴人  辛○○
            壬○○○
上二人共同
訴訟代理人  洪錫欽    律師
            陳姿君    律師
上列當事人間請求拆屋還地事件，上訴人對於民國98年1月23日
臺灣臺中地方法院96年度重訴字第522號第一審判決提起上訴，
本院於99年8月10日言詞辯論終結，茲判決如下：
    主      文
上訴駁回。
第二審訴訟費用由上訴人負擔。
    事實及理由
壹、程序方面
一、本件拆屋還地訴訟，其為訴訟標的之法律關係，對於共同訴
    訟之各人必須合一確定，上訴人（即原審被告）己○○、庚
    ○○、乙○○三人提起上訴，其效力依民事訴訟法第五十六
    條第一項第一款規定，及於其餘同造之共同訴訟人，爰併列
    甲○、丙○○、戊○○、丁○○為上訴人。
貳、實體方面
一、被上訴人主張：
  (一)緣坐落台中縣沙鹿鎮○○段沙鹿小段第63、63-1、63-2地號
    之系爭土地為兩造及訴外人陳孟佑、陳加、陳宏璋、陳憬
    篁所分別共有，上訴人己○○、庚○○及訴外人陳敏寬（即
    上訴人甲○、乙○○、丙○○、戊○○、丁○○之被繼承人
    ）未經共有人全體之同意，竟擅自在系爭土地上搭建違章之
    磚造房屋及鐵皮屋，充作住宅、洗車場、倉庫、停車場等使
    用。查本件共有人全體對於系爭土地並無分管協議，而上訴
    人己○○、庚○○及訴外人陳敏寬（即上訴人甲○、乙○○
    、丙○○、戊○○、丁○○之被繼承人），未經共有人全體
    之同意，擅自占有系爭土地為使用收益，則被上訴人自得依
    法訴請彼等拆除違章之地上物，將共有土地返還予共有人全
    體。
  (二)又上訴人等無正當權源而分別或共同占有系爭土地建有地上
    物居住使用，均為無權占有，屬侵權行為或共同侵權行為，
    並因無正當權源使用系爭土地而受利益，使被上訴人受損害
    ，應對被上訴人等負損害賠償或連帶損害賠償之責。而上訴
    人甲○、乙○○、丙○○、戊○○、丁○○為訴外人陳敏寬
    之繼承人，依法繼承陳敏寬之財產（即系爭不法佔用共有土
    地之房屋等地上物），並就被繼承人所負債務連帶負責，因
    此彼等對於本件不當得利之賠償金亦應連帶負責。
  (三)復按無法律上之原因而受利益，致他人受損害者，應返還其
    利益，但依其利益之性質或其他情形不能返還者，應償還其
    價額，民法第179條前段、第181條後段分別定有明文。又無
    權占有他人土地，可能獲得相當於租金之利益，為社會通常
    之觀念，最高法院61年台上字第1695號判例可資參照。而利
    息、紅利、租金、贍養費、退職金及其他1年或不及1年之定
    期給付債權，其各期給付請求權，因五年間不行使而消滅，
    民法第126條亦有明定。又按土地法第97條第1項規定：「城
    市地方房屋之租金，以不超過土地及其建築物申報總價額年
    息百分之十為限」，第 105條規定：「第九十七條第九十九
    條及第一百零一條之規定，於租用基地建築房屋均準用之」
    ，而土地法第97條所謂土地價額，應依法定地價定之；土地
    所有權人依土地法所申報之地價為法定地價，土地法施行法
    第25條、土地法第 148條定有明文。又在平均地權條例施行
    區域，法定地價係指土地所有人於地政機關舉辦規定地價或
    重新規定地價時之公告期間內申報之地價，未於該期間內申
    報者，以公告地價之100分之80 為其申報地價，平均地權條
    例第16條定有明文。查，系爭沙鹿段沙鹿小段第63地號土地
    96年度公告現值每平方公尺為16,000元；同地段第63-1地號
    土地96年度公告現值每平方公尺為17,886元；第63-2地號土
    地96年度公告現值每平方公尺為23,500元。依96年 1月申報
    地價系爭沙鹿段沙鹿小段第63地號土地96年度申報地價每平
    方公尺為3,520元；同地段第 63-1地號土地96年度申報地價
    每平方公尺為3,922.4 元；第63-2地號土地96年度申報地價
    每平方公尺為5,120元。而系爭土地臨 60米中棲路，屬於沙
    鹿鎮○○街區，距沙鹿高工、竹林國小亦僅幾百公尺，交通
    情況便利，周遭土地路旁之建物以供店舖營業使用為主，就
    系爭土地附近繁榮程度及土地利用情形，應可認上訴人等就
    系爭土地每月所受相當於租金之利益，以按申報地價年息百
    分之十為相當。而被上訴人就系爭土地三筆土地之應有部分
    均為16分之 5（即辛○○5/16、壬○○○5/16），依法請求
    五年間相當於不當得利之損害賠償金。
  (四)爰依民法第821條、第767條、第184條、第185條、第179 條
    等規定之法律關係，訴請上訴人返還土地及相當於租金之損
    害。乃求為判決：
  1.上訴人己○○與庚○○應將坐落台中縣沙鹿鎮○○段沙鹿小
    段第63地號上如鑑定圖所示 ACD部分之地上物拆除，返還系
    爭土地予共有人全體。
  2.上訴人己○○應將坐落台中縣沙鹿鎮○○段沙鹿小段第63地
    號上如鑑定圖所示E 部分之地上物拆除，返還系爭土地予共
    有人全體。
  3.上訴人甲○、丙○○、乙○○、丁○○與戊○○應連帶共同
    將坐落台中縣沙鹿鎮○○段沙鹿小段第63地號上如鑑定圖所
    示G部分之地上物拆除，返還系爭土地予共有人全體。
  4.上訴人庚○○應將坐落台中縣沙鹿鎮○○段沙鹿小段第63地
    號、第63-1地號及第63-2上如鑑定圖所示H、I、J、K、M、N
    、O、Q部分之地上物拆除，返還系爭土地予共有人全體。
  5.上訴人己○○應給付被上訴人辛○○及壬○○○分別各55,5
    50元，及自起訴狀送達之翌日起至清償日止，按年息百分之
    5計算之利息。
  6.上訴人甲○、丙○○、乙○○、丁○○與戊○○應連帶給付
    被上訴人辛○○及壬○○○分別各36,850元，及自起訴狀送
    達之翌日起至清償日止，按年息百分之5計算之利息。
  7.上訴人庚○○應給付被上訴人辛○○及壬○○○分別各229,
    994 元，及自本件起訴狀送達之翌日起至清償日止，按年息
    百分之5計算之利息。
  8.上訴人己○○及庚○○應連帶給付被上訴人辛○○及壬○○
    ○分別各168,300 元，及自本件起訴狀送達之翌日起至清償
    日止，按年息百分之5計算之利息。
  9.願供擔保請准宣告假執行。
二、上訴人則以下列情詞資為抗辯：
  (一)上訴人等之祖先於日據時代即已在系爭三筆土地上建屋居住
    ，上訴人及上訴人之前人使用系爭土地係經過被上訴人之前
    手及前手祖先同意，並非無權占有，被上訴人係繼受其前手
    取得系爭土地之持分，自應繼受其前手與上訴人間之法律關
    係。被上訴人之前手及前手之祖先自日據時代以來即不在系
    爭三筆土地上居住使用，其係因另案本院96重訴字第69號有
    關系爭三筆土地之分割共有物訴訟敗訴，才提起本件訴訟以
    尋求替另案分割共有物訴訟翻案。
  (二)系爭63地號土地於日據時代明治45年7月6日辦理保存登記，
    當時登記為陳安（上訴人己○○、庚○○之曾祖父，上訴人
    丙○○、乙○○、戊○○、丁○○之曾曾祖父）、陳天來（
    被上訴人前手陳福成、陳福松之祖父）、陳天德（上訴人己
    ○○、庚○○之父親陳木霖之乾爹）、陳天葛（被上訴人前
    手紀進榮之祖父）等四人共有，持分各為1/4 。嗣於昭和17
    年（民國31年）5月7日分割出系爭63-1、63-2地號土地，當
    時登記為陳木村持分1/8 （上訴人己○○、庚○○之伯父）
    、陳木霖持分3/8 （上訴人己○○、庚○○之父親）、陳天
    來持分2/8、陳天葛持分2/8。
  (三)系爭63地號土地於日據時代之地號為「大肚中堡沙轆庄土名
    沙轆六參番」，當時該筆土地上即已興建有建物（參照被證
    二『建物敷地』之記載），而陳安之居住地亦為「大肚中堡
    沙轆庄土名沙轆六參番地」，至於其他共有人陳天來、陳天
    德、陳天葛之居住地則為「大肚中堡沙轆庄土名沙轆二九四
    番地」。故知其他共有人自日據時代起即不在系爭土地上居
    住使用。另據戶籍資料記載內容可知，系爭屋地自始即由陳
    安在居住使用，而且上訴人己○○、庚○○、丙○○、乙○
    ○、戊○○、丁○○均是在系爭屋地出生長大。被上訴人之
    前手，不論是從日據時代一開始之陳天來或陳天葛，或者是
    到上訴人之直接前手林蔡秋紅、林金枝、陳福成、陳福松、
    紀進榮、陳長吉、陳長福、陳國樑、陳肇聰、陳俊明等人，
    自始至終，從來不曾向上訴人或是上訴人之前人主張過無權
    占有系爭土地之事。由此足證上訴人及上訴人之前人使用系
    爭土地是有經過被上訴人之前手及前手祖先之同意，並非無
    權占有。被上訴人係繼受其前手取得系爭土地之持分，自應
    繼受其前手與上訴人間之法律關係。
  (四)再上訴人己○○於95年1月24日發現一份大正四年（民國4年
    ）11月27日系爭63地號之原共有人陳天來、陳天葛、陳氏鸞
    將彼等在系爭63 地號土地各自之持分1/4贈與陳送（上訴人
    己○○、庚○○之祖父）之「持分贈與證書」，以及一份大
    正三年五月十五日陳安過世而陳送申請繼承登記之申請書。
    由上開「持分贈與證書」當可推知，陳天來、陳天葛、陳氏
    鸞應是基於將彼等各自之持分1/4 贈與陳送，使陳送取得系
    爭土地全部所有權之故（註：日據時代不動產所有權之移轉
    不需經過登記即生效力），乃由陳送取得系爭土地之全部占
    有使用權利。雖然在民國35年、36年間辦理總登記當時，不
    知因何緣故，卻仍由「陳天來」及「陳氏雪霞」（陳天葛之
    女兒）登記為系爭土地之共有人（註：陳氏鸞嗣後有依約將
    其持分移轉予陳木霖），然而陳送取得系爭土地之全部占有
    使用權利，是早在日據時代即已有之，是故上訴人等人並非
    無權占有系爭土地。另上訴人甲○、丙○○、乙○○、戊○
    ○、丁○○等人與其被繼承人陳敏寬於76年間即已舉家搬遷
    至台中市○○區○○里○○路○段32號，系爭屋地自當時起
    即交由上訴人己○○及庚○○使用，故被上訴人對上訴人甲
    ○、丙○○、乙○○、戊○○、丁○○提起本件訴訟，亦顯
    無理由。
  (五)又被上訴人提起本件訴訟主張拆屋還地，係權利濫用。按於
    原審法院96年度重訴字第69號分割共有物訴訟中，上訴人之
    系爭二層樓加強磚造建物大部分均坐落在上訴人分配取得之
    土地內，而且上訴人亦當庭明白表示同意拆除超出上訴人分
    得土地外之系爭二層樓加強磚造建物部分。是被上訴人之權
    利於上開共有物分割訴訟中已受到保障，被上訴人沒有提起
    本件訴訟主張拆屋還地之必要，且將破壞整體之社會經濟利
    益。
  (六)上訴人己○○及陳敏寬並非占有使用系爭土地之全部面積，
    此觀諸被上訴人起訴狀「附件一：系爭土地之佔用情形」圖
    說自明。按：上開圖說標明「住家」者，係自上訴人祖先陳
    安以來即已佔有使用之部分；標明「木材工廠」者，係民國
    55或56年間由上訴人先人陳木霖所興建，而今也只剩下工廠
    屋頂及三面圍牆而已，早已不做工廠使用；其他標明「洗車
    場」、「停車場」者，根本只是簡陋之鐵棚架而已；除此之
    外則均是空地。是故被上訴人計算不當得利之面積部分，顯
    然有誤等情。
三、原審為被上訴人全部勝訴之判決，上訴人不服提起上訴，聲
    明求為判決：(一)原判決廢棄。(二)被上訴人於第一審之訴及假
    執行之聲請均駁回。(三)第一、二審訴訟費用由被上訴人負擔
    。(四)第二項聲明部分，如受敗訴判決，上訴人願分別供擔保
    請准免為假執行；而被上訴人答辯聲明則求為判決：(一)上訴
    駁回。(二)第二審訴訟費用由上訴人負擔。
四、兩造前揭主張及抗辯，雙方對於下列事項不爭執：即1.系爭
    坐落台中縣沙鹿鎮○○段沙鹿小段第63地號之土地為被上訴
    人壬○○○、辛○○、上訴人己○○、庚○○、丙○○、乙
    ○○、戊○○、丁○○及訴外人陳孟佑、陳加共有；同地
    段第63-1地號之土地為被上訴人壬○○○、辛○○、上訴人
    己○○、庚○○、丙○○、乙○○、戊○○、丁○○及訴外
    人陳宏璋共有；同地段第63-2地號之土地為被上訴人壬○○
    ○、辛○○、上訴人己○○、庚○○、丙○○、乙○○、戊
    ○○、丁○○及訴外人陳憬簧共有。2.系爭63地號土地於日
    據時代明治45年7月6日辦理保存登記，當時登記為陳安（上
    訴人己○○、庚○○之曾祖父，上訴人丙○○、乙○○、戊
    ○○、丁○○之曾曾祖父）、陳天來（被上訴人前手陳福成
    、陳福松之祖父）、陳天德（上訴人己○○、庚○○之父親
    陳木霖之乾爹）、陳天葛（被上訴人前手紀進榮之祖父）等
    四人共有，持分各為1/4。嗣於昭和17年（即民國31年）5月
    7 日分割出系爭63-1、63-2地號土地，當時登記為陳木村持
    分1/8（上訴人己○○、庚○○之伯父）、陳木霖持分3/8（
    上訴人己○○、庚○○之父親）、陳天來持分2/8 、陳天葛
    持分2/8 。3.上訴人己○○、庚○○及訴外人陳敏寬（已死
    亡；由上訴人甲○、丙○○、乙○○、丁○○及戊○○繼承
    ）所有之未保存登記建物確有部分占用系爭土地。惟就被上
    訴人主張：上訴人無權占有系爭土地使用，乃訴請上訴人拆
    除地上物返還土地及給付相當於租金之損害金，則為上訴人
    所否認爭執，並以前情抗辯。
五、被上訴人依民法第821、767條等規定之法律關係，請求上訴
    人拆除地上物返還土地，是否有理由？查被上訴人主張上訴
    人占有系爭土地使用之事實，業據提出與所述情節相符之土
    地登記謄本、地籍圖謄本、土地現況照片、陳敏寬之除戶謄
    本、陳敏寬之繼承系統表及各繼承人之戶籍謄本等為證，並
    經原審囑託台中縣清水地政事務所測量人員會同勘測系爭土
    地，制有如原審判決附圖所示之鑑定圖，確認上訴人有分別
    占用系爭土地，各上訴人占用之位置及面積，即編號A、C、
    D 部分為上訴人己○○與庚○○建有木材工廠及倉庫使用；
    編號E部分為上訴人己○○建有住家使用；編號G部分為上訴
    人甲○、丙○○、乙○○、丁○○與戊○○建有住家使用；
    編號H、I、J、K、M、N、O、Q部分為上訴人庚○○建有住家
    及洗車場使用可稽。是堪信被上訴人之主張屬真實可採。依
    最高法院74年2月5日74年度第2 次民事庭會議決議，上訴人
    雖均為系爭土地之共有人，然未徵得他共有人全體之同意，
    即分別或共同占有上開系爭土地上如前揭鑑定圖所示各部分
    ，建有地上物使用，仍屬無權占有，被上訴人自得本於所有
    權請求將上訴人分別或共同占有上開系爭土地上如前揭鑑定
    圖所示部分之地上物拆除，並將土地返還被上訴人及其他全
    體共有人。從而，被上訴人主張依民法第767條及第821條之
    規定，請求上訴人己○○與庚○○應將如前揭鑑定圖所示 A
    、C、D 部分之地上物拆除，己○○應將E部分之地上物拆除
    ，甲○、丙○○、乙○○、丁○○與戊○○應連帶將G 部分
    之地上物拆除，庚○○應將H、I、J、K、M、N、O、Q部分之
    地上物拆除，並將土地返還被上訴人及其他共有人全體，即
    為有理由。至上訴人提出地價謄本正本、原審另案96年度重
    訴字第69號民事判決、土地登記謄本、房捐稅單繳納通知書
    、自然人戶稅稅單收據、持分贈與證書及「祭祀公業與台灣
    特殊法律的研究」節本等影本，憑以爭執否認被上訴人之上
    述主張。並舉證人楊不碟於原審到庭作證，謂：被上訴人之
    前手，不論是從日據時代一開始之陳天來或陳天葛，或者是
    到上訴人之直接前手林蔡秋紅、林金枝、陳福成、陳福松、
    紀進榮、陳長吉、陳長福、陳國樑、陳肇聰、陳俊明等人，
    自始至終，從來不曾向上訴人或上訴人之前人主張過無權占
    有系爭土地之事。由此足證上訴人及上訴人之前人使用系爭
    土地是有經過被上訴人之前手及前手祖先之同意，並非無權
    占有，被上訴人係繼受其前手取得系爭土地之持分，自應繼
    受其前手與上訴人間之法律關係云云。然訴外人陳福松曾於
    72年3 月17日寄送存證信函予上訴人己○○等之父陳木霖，
    主張渠等無權占有系爭土地興建房屋、鋸木廠、洗車場、魚
    池及鑿井等，並請渠等停止該行為，並回復原狀，此有被上
    訴人提出上開存證信函附卷為證。則上訴人前揭抗辯，即與
    事實不符。況縱使被上訴人之前手，不曾向上訴人或上訴人
    之前人主張過無權占有系爭土地之事，然此亦不能因此即遽
    認上訴人及上訴人之前人使用系爭土地是有經過被上訴人之
    前手及前手祖先之同意，是上訴人前揭抗辯，洵無足採。又
    依上訴人所舉證人楊不碟於97年8 月19日在原審之證述內容
    觀之，該證人並不知系爭土地共有情形，亦不清楚上訴人等
    使用系爭土地是否要經過其他共有人之同意，仍無從據為上
    訴人有利之證明。上訴人另抗辯稱：上訴人己○○於95年 1
    月24日發現一份大正四年（民國4 年）11月27日系爭63地號
    之原共有人陳天來、陳天葛、陳氏鸞將彼等在系爭63地號土
    地各自之持分1/4 贈與陳送（上訴人己○○、庚○○之祖父
    ）之「持分贈與證書」，以及一份大正三年五月十五日陳安
    過世而陳送申請繼承登記之申請書，可推知：陳天來、陳天
    葛、陳氏鸞應是基於將彼等各自之持分1/4 贈與陳送，使陳
    送取得系爭土地全部所有權之故（註：日據時代不動產所有
    權之移轉不需經過登記即生效力），乃由陳送取得系爭土地
    之全部占有使用權利云云。然觀上訴人所提該「持分贈與証
    書」，其內容為：大正四年11月27日住在大肚中堡沙鹿庄土
    名沙鹿第294 番地之贈與人陳天來、陳天葛、陳氏鸞，請陳
    廷惠代書，將坐落於大肚中堡沙鹿庄土名沙鹿拾八番及同地
    段之貳壹番，二筆土地價格金壹百六拾丹元、持份四分之三
    價格金壹百貳拾丹元，送給住在同地段第63地號之陳送先生
    。該「持份贈與証書」中之『土地表示』位置所記載之地號
    為大肚中堡沙鹿庄土名沙鹿第18地號與第21地號，同時並標
    明兩筆土地之面積與價值、贈與標的持份四分之三之價值，
    因此最後倒數第二行之『同所第六參番地』應僅係表示受贈
    人陳送（殿）先生之住所，與贈與之標的物無關，亦即並非
    本件系爭土地之贈與。況觀諸原審卷附被證二日據時代土地
    登記簿第2 頁所示及被證十六所示持分贈與證書，陳氏鸞於
    大正4年11月27日贈與陳送其僅有之系爭63號土地持分之1/4
    ，不可能再於大正17年10月11日移轉其1/4 持分予陳送之子
    陳木霖。且依日據時代土地登記簿第2 頁所示，陳送係繼承
    陳安1/4 之持分，陳送死亡後，由其子陳木村及陳木霖繼承
    各1/8，另陳木霖因陳氏鸞贈與持分1/4，故陳木霖持分合計
    3/8 ，此與民國36年總登記時土地登記簿記載陳木霖持分為
    3/8 相同，益證陳送於日據時代不曾受贈陳天來、陳天葛、
    陳氏鸞之系爭63號土地之持分。上訴人既未能就其抗辯所稱
    占用系爭土地有經被上訴人及其他共有人全體之同意，舉證
    以實其說，則上訴人空言謂渠等有合法占有權源，自無足採
    。又上訴人指被上訴人提起本件訴訟主張拆屋還地，係權利
    濫用，無非係因被上訴人已提出原審另案96年度重訴字第69
    號分割共有物訴訟，上訴人已表明系爭土地上二層樓加強磚
    造建物大部分均坐落在上訴人分配取得之土地內，而且上訴
    人亦當庭明白表示同意拆除超出上訴人分得土地外之系爭二
    層樓加強磚造建物部分。是被上訴人之權利於上開共有物分
    割訴訟中已受到保障，被上訴人沒有提起本件訴訟主張拆屋
    還地之必要，且將破壞整體之社會經濟利益，資為論據。惟
    該另案分割共有物事件，經被上訴人辛○○上訴於本院後，
    本院業已96年度重上字第154 號判決，但尚未判決確定。無
    論共有物如何為分割，應無礙本件被上訴人以系爭土地所有
    權人，本於物上請求權之地位，對上訴人請求拆屋還地之權
    利行使，即無權利濫用可言。至上訴人甲○、丙○○、乙○
    ○、戊○○、丁○○所辯渠等早與被繼承人陳敏寬於76年間
    即舉家搬遷至台中市○○區○○里○○路○段32號，系爭屋
    地自當時起即交由上訴人己○○及庚○○使用，故被上訴人
    對上訴人甲○、丙○○、乙○○、戊○○、丁○○提起本件
    訴訟，顯無理由云云。然系爭63地號上如鑑定圖所示G 部分
    之地上物既為上訴人甲○、丙○○、乙○○、戊○○、丁○
    ○自其被繼承人陳敏寬繼承而得，渠等即為該地上物之所有
    權人，該地上物既無權占用系爭63地號上如鑑定圖所示G 部
    分，則被上訴人本於物上請求權，仍得對之訴請拆屋還地。
六、被上訴人主張依侵權行為、不當得利之法律關係，請求上訴
    人給付相當於租金之損害金，是否有理由？查被上訴人係以
    上訴人無權占用系爭土地使其受有相當於租金之損害，援引
    民法第179條、第184條、第185 條之規定，請求上訴人給付
    五年間相當於不當得利之損害賠償金。按依不當得利之法則
    請求返還不當得利，以無法律上之原因而受利益，致他人受
    有損害為其要件，故其得請求返還之範圍，應以對方所受之
    利益為度，非以請求人所受損害為準，無權占有他人土地，
    可能獲得相當於租金之利益為社會通常之觀念（最高法院61
    年臺上字第1695號判例參照），而無權使用他人土地者，其
    所受利益，為使用本身，「相當於租金」係原受利益依其性
    質不能返還時應償還之價額。且土地所有人固得依不當得利
    法則向無權占用其土地之人請求返還相當於租金之損害金，
    惟其數額，除以申報地價為基礎外，尚須斟酌基地之位置、
    工商業繁榮之程度及占用人利用土地之經濟價值及所受利益
    等項，並與鄰地租金相比較，以為決定。本件上訴人占用系
    爭土地，無合法權源，即係無法律上原因而受有相當於租金
    之利益，且致被上訴人受有損害，是被上訴人應可依不當得
    利之法律關係請求上訴人返還其利益。系爭沙鹿段沙鹿小段
    第63地號土地96年度公告現值每平方公尺為16,000元；同地
    段第63-1地號土地96年度公告現值每平方公尺為17,886元；
    第63-2地號土地96年度公告現值每平方公尺為23,500元。而
    依96年1 月申報地價系爭沙鹿段沙鹿小段第63地號土地96年
    度申報地價每平方公尺為3,520元；同地段第63-1 地號土地
    96年度申報地價每平方公尺為3,922.4元；第63-2 地號土地
    96年度申報地價每平方公尺為5,120 元。被上訴人依上開申
    報地價為請求之計算基礎，堪認尚屬合理。又系爭土地面臨
    60米中棲路，屬於沙鹿鎮○○街區，距沙鹿高工、竹林國小
    亦僅幾百公尺，交通情況便利，周邊土地路旁之建物亦以供
    店舖營業使用為主，是以被上訴人主張系爭土地每月所受相
    當於租金之利益，應以系爭土地申報總價額年息10% 計算，
    核屬適當。而被上訴人就系爭土地3 筆土地之應有部分均為
    16分之5 （即辛○○5/16、壬○○○5/16），則被上訴人請
    求五年間相當於不當得利之損害賠償金，計算結果系爭63地
    號A、C、D部分5/16為168,300元；63地號E部分5/16為55,55
    0元；63地號G部分5/16為36,850元；63、63-1、63-2地號 H
    、I、J、K、M、N、O、Q部分5/16為229,994元。被上訴人辛
    ○○及壬○○○分別依上述金額請求上訴人給付，自屬有據
    ，應予准許。
七、綜上所述，原審判准：1.上訴人己○○與庚○○應將系爭第
    63地號上如原審判決附圖即台中縣清水地政事務所93年3月5
    日鑑定圖所示A、C、D部分面積合計306平方公尺之地上物拆
    除，並將土地返還被上訴人及其他共有人全體。2.上訴人己
    ○○應將系爭第63地號上如同圖所示E部分面積102平方公尺
    之地上物拆除，並將土地返還被上訴人及其他共有人全體。
    3.上訴人甲○、丙○○、乙○○、丁○○、戊○○應連帶將
    系爭第63地號上如同圖所示G 部分面積67平方公尺之地上物
    拆除，並將土地返還被上訴人及其他共有人全體。4.上訴人
    庚○○應將系爭第63、63-1、63-2地號上如同圖所示H、I部
    分面積合計71平方公尺，J、K、M、N部分面積合計151 平方
    公尺，O、Q部分面積合計123 平方公尺之地上物拆除，並將
    土地返還被上訴人及其他共有人全體。5.上訴人己○○應給
    付被上訴人辛○○及壬○○○各55,550元及自96年12月20日
    起至清償日止，按年息百分之5 計算之利息。6.上訴人甲○
    、丙○○、乙○○、丁○○、戊○○應連帶給付被上訴人辛
    ○○及壬○○○各36,850元及自97年1月1日起至清償日止，
    按年息百分之5 計算之利息。7.上訴人庚○○應給付被上訴
    人辛○○及壬○○○各229,994元及自96年12月20 日起至清
    償日止，按年息百分之5 計算之利息。8.上訴人己○○及庚
    ○○應連帶給付被上訴人辛○○及壬○○○各168,300 元及
    自96年12月20日起至清償日止，按年息百分之5 計算之利息
    。併酌定相當擔保金額，宣告准予假執行。即無不合。上訴
    意旨仍執陳詞指摘原判決不當，求予廢棄改判，為無理由。
    其上訴應予駁回。
八、本件事證已臻明確，兩造所提其餘攻擊防禦方法及舉證，與
    判決結果不生影響，爰不一一論述。
參、據上論結，本件上訴為無理由，爰依民事訴訟法第449條第1
    項、第78條，判決如主文。
中    華    民    國    99    年    8    月    24     日
                民事第五庭    審判長法  官  童有德
                                    法  官  王重吉
                                    法  官  古金男
以上正本係照原本作成。
如對本判決上訴，須於收受判決送達後20日內向本院提出上訴書
狀，其未表明上訴理由者，應於提出上訴後20日內向本院提出上
訴理由書（須按他造人數附具繕本）。
上訴時應提出委任律師為訴訟代理人之委任狀。具有民事訴訟法
第466條之1第1項但書或第2項之情形為訴訟代理人者，另應附具
律師及格證書及釋明委任人與受任人有該條項所定關係之釋明文
書影本。如委任律師提起上訴者，應一併繳納上訴審裁判費。
                                    書記官  瑞芳
中    華    民    國    99    年    8     月    24    日
                                                      Ｓ

司法院資訊處製作；財團法人民間司法改革基金會備份。
